臺灣高等法院民事判決
109年度重上字第62號
上  訴  人  洪茹玉
訴訟代理人  方南山律師
被 上訴 人  曾澤雄
            曾鴻嘉
訴訟代理人  劉炳烽律師
上列當事人間請求塗銷不動產所有權移轉登記等事件，上訴人對
於中華民國108年10月31日臺灣士林地方法院107年度重訴字第52
7號判決提起上訴，本院於109年12月8日言詞辯論終結，判決如
下：
    主      文
上訴駁回。
第二審訴訟費用由上訴人負擔。
    事實及理由
一、上訴人在原審請求確認被上訴人曾澤雄、曾鴻嘉（以下合稱
    被上訴人，分稱各自姓名）間就新北市○○區○○○○段○○○段000
    0地號土地（面積30,393平方公尺）所有權應有部分3分之1
    （下稱系爭應有部分）於民國105年1月22日以調解為登記原
    因所為之債權行為及物權行為（下合稱系爭移轉行為）不存
    在，並請求曾鴻嘉應塗銷系爭應有部分之移轉登記，回復登
    記予曾澤雄（見原審卷第9-12頁），嗣該土地於108年8月5
    日分割為00-2、00-7、00-8地號土地（面積各為10,131平方
    公尺）（見本院卷一第150-155頁之土地登記謄本），上訴
    人乃將上開土地地號更正為00-2、00-7、00-8地號（見本院
    卷一第146-147頁，下合稱系爭土地），核屬更正事實上之
    陳述，依民事訴訟法第256條規定，應予准許。
二、上訴人主張：曾澤雄向楊勝雄借款新臺幣（下同）765萬390
    0元（下稱系爭債權），楊勝雄死亡後，楊宗憲繼承系爭債
    權，楊宗憲於106年5月3日將系爭債權讓與伊，並於107年2
    月27日通知曾澤雄，曾澤雄始終未清償系爭債權，迨至109
    年3月20日為止，已達本息1314萬5489元未清償。詎曾澤雄
    與其弟曾鴻嘉合謀諉稱系爭應有部分為曾鴻嘉所有，於104
    年11月4日成立調解（原法院104年度士調字第404號，下稱
    系爭調解），曾澤雄於105年1月22日以調解為登記原因將系
    爭應有部分移轉登記為曾鴻嘉所有，依民法第87條規定應屬
    無效，伊得請求確認其等間系爭移轉行為不存在。又曾澤雄
    已陷於無資力，伊亦得依民法第242條、第767條中段規定，
    代位曾澤雄請求曾鴻嘉塗銷系爭應有部分移轉登記，回復登
    記予曾澤雄。 
三、被上訴人則以：曾澤雄僅向楊勝雄借款558萬元，且已以借
    名登記在訴外人呂良筆名下之新北市○○區○○○○段○○○段0000
    地號土地（下稱00-2號土地）應有部分29％之徵收補償費31
    萬9680元（下稱系爭補償費）及同段00、00-3地號土地（下
    稱00、00-3號土地）應有部分29％之售地款662萬2802元（下
    稱系爭售地款）清償完畢。縱認上訴人並未同意曾澤雄以系
    爭補償費及系爭售地款抵償債務，惟上訴人向呂良筆繼承人
    謊稱其為00、00-2、00-3號土地應有部分29％之真正所有權
    人，因而取得系爭補償費及系爭售地款，受有利益，致曾澤
    雄受有損害，曾澤雄亦得依民法第179條規定請求上訴人返
    還之，並與系爭債權互為抵銷。上訴人對曾澤雄已無債權存
    在，其對於伊等間系爭移轉行為並無確認利益，亦不得依民
    法第242條、第767條中段規定請求曾鴻嘉塗銷系爭應有部分
    之移轉登記。況系爭土地係由伊等之父曾添福於69年間出資
    購買贈與伊等各應有部分3分之1，惟因系爭土地為農牧用地
    ，當時無自耕農身分之曾鴻嘉不能登記為所有人，故將曾鴻
    嘉之應有部分3分之1借名登記在曾澤雄名下，嗣土地法第30
    條規定於89年間刪除，曾鴻嘉欲偕同曾澤雄辦理回復登記，
    但聯絡不到躲債之曾澤雄，不得已向法院聲請調解，曾澤雄
    經通知到庭並同意將系爭應有部分移轉登記予曾鴻嘉而成立
    系爭調解，伊等基於系爭調解所為之系爭移轉行為應屬有效
    等語，資為抗辯。
四、原審判決駁回上訴人之訴，上訴人不服，提起上訴，聲明：
    ㈠原判決廢棄；㈡確認被上訴人間就系爭應有部分於105年1月
    22日以調解為登記原因所為之系爭移轉行為不存在；㈢曾鴻
    嘉應將系爭應有部分於105年1月22日以調解為登記原因之移
    轉登記予以塗銷，並回復登記予曾澤雄。被上訴人答辯聲明
    ：上訴駁回。
五、上訴人主張其對於曾澤雄有系爭債權本息合計1314萬5489元
    ，被上訴人間系爭移轉行為因係通謀虛偽意思表示而無效，
    得請求曾鴻嘉塗銷系爭應有部分之移轉登記，回復登記予曾
    澤雄等語，為被上訴人所否認，並以前詞置辯。經查：　
　㈠上訴人對於曾澤雄是否有系爭債權存在？
　⒈上訴人主張楊勝雄對於曾澤雄有借款本金765萬3900元及自92
    年7月11日起至清償日止按週年利率6％計算之利息債權，經
    楊勝雄執曾澤雄簽發之同額支票聲請取得臺灣臺北地方法院
    （下稱臺北地院）92年度促字第43353號支付命令（下稱系
    爭支付命令）確定，楊勝雄並以之為執行名義聲請強制執行
    曾澤雄之財產，於93年2月26日受償25萬4388元（執行費用
    為8000元）（原法院92年度執字第38263號），於94年6月21
    日經執行法院核發移轉命令而取得曾澤雄對呂良筆之債權69
    萬3224元及從屬設定於00、00-3號土地應有部分29％之抵押
    權（原法院93年度執字第8438號，下稱第8438號），於95年
    5月2日拍賣不動產受償83萬8200元（原法院94年度執字第28
    317號），嗣楊勝雄於102年6月6日死亡，其繼承人楊宗憲聲
    請強制執行不足清償而取得臺灣基隆地方法院核發之103年
    度司執字第26609號債權憑證（下稱系爭債權憑證）；楊勝
    雄於106年5月3日與上訴人簽訂債讓與契約書，將系爭債權
    讓與上訴人，並通知曾澤雄等情，有系爭支付命令及確定證
    明書、支票、退票理由單、系爭債權憑證、債權讓與契約書
    、存證信函及郵件回執可稽（見本院卷三第17-21頁、原審
    卷第201-202、14-21頁），並經本院調取第8438號執行事件
    卷宗核閱無訛。
　⒉被上訴人雖抗辯曾澤雄僅向楊勝雄借款558萬元，系爭支付命
    令未合法送達曾澤雄，不生效力云云。惟查，上訴人已提出
    系爭支付命令確定證明書及曾澤雄所簽發面額765萬3900元
    之支票、退票理由單為證（見原審卷第201-202頁），堪認
    楊勝雄對曾澤雄有765萬3900元債權存在，被上訴人抗辯僅
    借款558萬元云云，已難信取。且第8438號執行法院曾囑託
    臺北市政府警察局大安分局查明曾澤雄於93年5月間確有居
    住在設籍地址臺北市○○區○○路0段00○0號，依法為寄存送達
    等情，經本院調取第8438號卷附該局93年6月28日回函查閱
    明確，堪認系爭支付命令亦已合法送達上開地址（見本院卷
    三第21頁），被上訴人抗辯曾澤雄未居住在該戶籍地址，並
    未合法送達云云，亦非可取。又支付命令於104年7月1日民
    事訴訟法第521條第1項修正施行前已確定者，有與確定判決
    具有同一效力，該條文於104年7月1日修正後，支付命令不
    具既判力，僅得為執行名義，債務人得依民事訴訟法施行法
    第4條之4第2至5項規定，於104年7月1日後2年內即106年6月
    30日前，對修法前已確定之支付命令提起再審之訴。曾澤雄
    既未於法定期間內對系爭支付命令提起再審之訴，系爭支付
    命令自有與確定判決同一之效力，曾澤雄不得再為與系爭支
    付命令意旨相反之主張，本院亦不得為相反之認定。則被上
    訴人抗辯曾澤雄僅向楊勝雄借款558萬元，系爭支付命令不
    生效力云云，自非可取。　
　⒊被上訴人又抗辯上訴人已取得原屬曾澤雄所有之系爭補償費
    及系爭售地款，已足清償系爭借款，縱認雙方並無清償之合
    意，上訴人亦屬不當得利，曾澤雄得依民法第179條規定請
    求上訴人返還，並與系爭債權互為抵銷等語。經查：
　⑴曾澤雄陳稱其出資29％、呂良筆出資71％合資購買00、00-2、0
    0-3號土地，借名登記在呂良筆名下，嗣上訴人自呂良筆之
    繼承人呂永典等人取得00-2土地之補償費其中29％及00、00-
    3號土地應有部分29％之所有權，並出售00、00-3號土地取得
    系爭售地款等情，為上訴人所不爭執（見本院卷二第438、4
    69-470頁），並有曾澤雄與呂良筆簽訂之協議書、土地異動
    索引、土地登記簿、土地登記申請書等件為證（見原審卷第
    210之4、210之5、212-225、235-242、276-382頁、本院卷
    二第153-351頁），固堪認曾澤雄之陳述為真實。
　⑵惟按清償須依債務本旨為之，則以他種給付代原定之給付，
    自非得債權人之承諾不可，故必債務人以代原定給付之意思
    為他種給付，債權人之受領他種給付亦係以許代原定給付之
    意思為之者，始與民法第319條之規定相符。若債務人未得
    債權人之承諾，自以代原定給付之意思而為他種給付，債權
    人則以增加擔保或其他之意思而受領者，債之關係不能因此
    消滅（最高法院28年渝上字第1977號判例）。曾澤雄既自承
    其從未與上訴人或楊宗憲洽談如何清償系爭借款債務（見本
    院卷二第64頁），自不能證明上訴人有承諾曾澤雄得以系爭
    補償費及系爭售地款清償系爭債權。依上說明，系爭債權並
    不因上訴人受領該款項而清償消滅，被上訴人此部分抗辯尚
    非可取。
　⑶至被上訴人抗辯上訴人取得00號、00-3號土地應有部分29％之
    所有權，事後處分而獲得售地款及00-2號土地徵收補償費，
    係無法律上原因等語，是否可取，說明如下：
　①上訴人於94年9月13日因執行法院移轉命令取得曾澤雄對於呂
    良筆之69萬3224元債權及設定於00、00-3號土地應有部分29
    ％之同額抵押權，故系爭債權僅受償69萬3224元，上訴人對
    於該應有部分僅在債權金額69萬3224元範圍內有抵押權存在
    ，並未取得該應有部分之所有權，對於呂良筆亦無超過69萬
    3224元之權利。嗣上訴人固以「買賣」為登記原因，於104
    年12月2日自呂良筆之繼承人呂永典等人移轉取得00、00-3
    號土地應有部分29％之所有權（見本院卷一第237、241頁之
    土地異動索引、卷二第153-357頁之土地登記申請書、印鑑
    證明等資料）。惟上訴人自承呂永典等人移轉該應有部分29
    ％之所有權係用以清償呂良筆之抵押債務，其並未給付買賣
    資金予呂永典等人等語（見本院卷二第65、120、470頁），
    證人呂永典亦證稱上訴人並未給付價金向其等購買該應有部
    分等情明確（見本院卷二第398頁），可見雙方並未成立買
    賣契約，即非基於買賣契約關係而移轉該應有部分29％之所
    有權。又上訴人自呂永典等人取得該應有部分29％後將之出
    售並獲得系爭售地款高達662萬2802元，依常理呂永典等人
    應無可能以之抵償區區69萬3224元債務，則上訴人主張上開
    款項係用以抵償呂良筆之債務云云，亦難採信。
　②證人呂永典在本院亦證稱：其等將應有部分29％移轉予上訴人
    乃因呂良筆曾說他跟別人合資買該土地，全部登記在呂良筆
    名下，再以當時購地款設定抵押金額給該人，但呂良筆沒有
    說這個合資人是誰，也沒有說合資比例多少；後來伊於95年
    間辦繼承登記時，才知道抵押權人是上訴人，代書尤勝說上
    訴人是從本來合資人輾轉取得應有部分29％之所有權，雖然
    書面上是抵押權，但尤勝說上訴人已經取得所有權，故伊以
    為上訴人是真正所有權人，後來105年間將實施房地合一所
    得稅制，上訴人於104年11月要求伊將29％所有權登記給她及
    吳淯霈；尤勝又說00-2號土地補償費全部由呂良筆領走，伊
    應該要分29％給上訴人，故伊依尤勝計算金額給付予上訴人
    ；後來伊看到呂良筆與曾澤雄簽訂之協議書，才知道合資人
    應該是曾澤雄等語（見本院卷二第398、394、395頁），上
    訴人對上開證述內容並無意見（見本院卷二第438頁），可
    見證人呂永典係聽信尤勝之說詞，誤認上訴人與呂良筆有合
    資及借名登記關係，乃將00、00-3號土地應有部分29％之所
    有權移轉予上訴人，並將00-2號土地之徵收補償費其中29％
    給付予上訴人。益證上訴人並非基於買賣或清償抵押債務之
    原因而取得00號、00-3號土地所有權、售地款及00-2號土地
    之補償費，其此部分主張並非可採。
　③此外，上訴人不能證明其取得系爭補償費及系爭售地款有法
    律上之原因存在，而其透過尤勝使呂永典等人誤信而交付原
    應歸屬曾澤雄之利益予其自身，不具保有該利益之正當性，
    應成立不當得利（最高法院101年度台上字第1722號、100年
    度台上字第899號判決關於「非給付型不當得利」之意旨參
    照）。上訴人主張呂永典等人並未撤銷移轉所有權及交付金
    錢之意思表示，其並非不當得利云云，自無可取。被上訴人
    抗辯曾澤雄得依民法第179條規定，請求上訴人返還系爭補
    償費及系爭售地款，並以之與系爭債權互為抵銷等語（見本
    院卷二第470頁），堪認可取。　　
　⑷查上訴人所執之系爭支付命令及系爭債權憑證上所載債權金
    額為765萬3900元及自92年7月11日按週年利率6％計算之利息
    （見原審卷第16、20頁），以楊勝雄歷次強制執行受償金額
    25萬4388元、69萬3224元、83萬8200元（如上⒈所述）及上
    訴人應返還不當得利之系爭補償費與系爭售地款（補償費31
    萬9680元、售地款662萬2802元，扣除仲介費20萬3399元及
    已受讓對於呂良筆債權及抵押權69萬3224元），先抵充執行
    費用3500元、3800元及利息（民法第323條第1項前段規定：
    「清償人所提出之給付，應先抵充費用，次充利息，次充原
    本」參照）後，應認上訴人主張系爭債權尚餘本金532萬478
    1元及自105年2月4日起加計週年利率6％利息（其計算方法詳
    見本院卷二第480-481頁之附表所示，上開計算方法為被上
    訴人所不爭執—見本院卷二第498頁），洵為可取，逾此範圍
    之主張則非可採。　　
　㈡被上訴人間所為系爭移轉行為是否為通謀虛偽意思表示而無
    效？
　　查曾鴻嘉持其與曾澤雄簽訂之協議書，向原法院聲請調解，
    雙方於104年11月4日成立調解，並以調解為登記原因，由曾
    澤雄將系爭應有部分移轉登記予曾鴻嘉等情，經本院調取系
    爭調解事件卷宗查閱明確，並有系爭土地登記謄本、系爭調
    解筆錄、調解聲請狀及所附確認書、系爭移轉之登記申請書
    可稽（見原審卷第22-27、47-48、65、187-190頁、本院卷
    二第27-42頁）。上訴人雖主張被上訴人間系爭移轉行為乃
    通謀虛偽意思表示所為云云，惟僅以被上訴人之移轉原因並
    非實在為其論據。查：
　⒈按第三人主張表意人與相對人通謀而為虛偽意思表示者，該
    第三人應就其所主張有利於己之此項積極事實負舉證之責。
    若原告先不能舉證，以證實自己主張之事實為真實，則被告
    就其抗辯之事實即令不能舉證，或其所舉證據尚有疵累，亦
    應駁回原告之請求（最高法院100年度台上字第415號判決意
    旨參照）；亦不能僅因被上訴人間有兄弟親誼關係即謂系爭
    移轉行為係通謀虛偽成立（最高法院86年度台上字第3865號
    判決意旨參照）。上訴人既未舉證證明被上訴人所為系爭移
    轉行為係通謀虛偽意思表示之事實，縱令被上訴人為兄弟或
    其等抗辯尚有疵累，亦不能因此認定系爭移轉行為為通謀虛
    偽意思表示。上訴人主張被上訴人說詞不合理云云，尚不能
    據為被上訴人間有為通謀虛偽意思表示之認定。　　
　⒉次查被上訴人於104年1月28日簽訂之協議書載明系爭應有部
    分為曾鴻嘉所有，登記在曾澤雄名下（見系爭調解卷第7頁
    ），而證人葉美智即被上訴人姊妹、上開協議書之見證人亦
    證稱：父親曾添福當初購買系爭土地就是要給被上訴人各半
    ，但因曾鴻嘉沒有自耕農身分，登記在曾澤雄名下，後來修
    法，曾鴻嘉就積極請求曾澤雄移轉過來，協議書是找代書擬
    的，其擔任見證人等語（見原審卷第264-267頁），及證人
    曾鴻銘即被上訴人之兄弟證稱：父親在三芝買地登記在曾澤
    雄、曾鴻寬、曾鴻章名下，父親有說登記在曾澤雄名下之土
    地將來賣得金錢要由被上訴人2人平分等語（見本院卷三第2
    9-31頁），均堪認曾添福購買系爭土地時，即已言明系爭應
    有部分為曾鴻嘉所有，如將來出售，價金應由被上訴人2人
    平分。而系爭土地為農牧用地，曾澤雄、曾鴻章、曾鴻寬有
    自耕農身分，曾鴻嘉於67至70年間為現役軍人並非自耕農，
    亦有土地登記謄本及戶籍資料可考（見原審卷第22、24、26
    、63-64頁、本院卷一第229、355、360頁），則曾添福為符
    合當時土地法第30條規定（嗣於89年1月26日刪除），於69
    年間購買並於70年1月間將系爭應有部分登記在曾澤雄名下
    ，亦符常理。
　⒊況倘曾澤雄意欲脫產，大可將其名下應有部分3分之2全部移
    轉予曾鴻嘉，然曾澤雄僅將系爭應有部分移轉登記予曾鴻嘉
    ，其名下尚有應有部分3分之1（見原審卷第65頁之系爭調解
    筆錄、第24頁之土地登記謄本），已難認被上訴人係出於躲
    避債務之通謀虛偽意思表示所為。　　　
　⒋本院107年度重上字第946號判決（上訴人請求確認抵押權擔
    保之債權不存在等事件，以曾澤雄為追加被告）及臺灣士林
    地方檢察署檢察官106年度調偵字第954號不起訴處分書（告
    訴人楊宗憲，以被上訴人為被告之毀損債權等案件），亦均
    認定上訴人不能證明被上訴人所為系爭移轉行為乃虛偽者（
    見本院卷二第460-461頁、原審卷第67-70頁）。從而上訴人
    主張被上訴人間之系爭移轉行為依民法第87條規定為無效云
    云，並非可採。
六、綜上所述，被上訴人間系爭移轉行為既非屬通謀虛偽意思表
    示而無效，上訴人自無權請求曾鴻嘉塗銷系爭移轉登記。則
    上訴人依民法第87條、第242條、第767條中段規定，請求確
    認被上訴人間就系爭應有部分於105年1月22日以調解為登記
    原因所為之系爭移轉行為不存在，並請求曾鴻嘉將系爭應有
    部分於105年1月22日以調解為登記原因之移轉登記予以塗銷
    ，回復登記予曾澤雄，非屬正當，不應准許。原審為上訴人
    敗訴之判決，並無不合。上訴論旨指摘原判決不當，求予廢
    棄改判，為無理由。
七、本件事證已臻明確，兩造其餘之攻擊或防禦方法及所用之證
    據，經本院斟酌後，認為均不足以影響本判決之結果，爰不
    逐一論列，附此敘明。
八、據上論結，本件上訴為無理由，依民事訴訟法第449條第1項
    、第78條，判決如主文。
中　　華　　民　　國　　110 　年　　1 　　月　　12　　日
                  民事第二十五庭
                        審判長法  官  謝碧莉
                              法  官  陳月雯
                              法  官  林晏如
正本係照原本作成。
如不服本判決，應於收受送達後20日內向本院提出上訴書狀，其
未表明上訴理由者，應於提出上訴後20日內向本院補提理由書狀
（均須按他造當事人之人數附繕本）上訴時應提出委任律師或具
有律師資格之人之委任狀；委任有律師資格者，另應附具律師資
格證書及釋明委任人與受任人有民事訴訟法第466 條之1第1項但
書或第2項（詳附註）所定關係之釋明文書影本。如委任律師提
起上訴者，應一併繳納上訴審裁判費。
中　　華　　民　　國　　110 　年　　1 　　月　　12　　日

    　　　　　　　　　　　　　書記官  簡維萍
附註：
民事訴訟法第466條之1（第1項、第2項）：
對於第二審判決上訴，上訴人應委任律師為訴訟代理人。但上訴
人或其法定代理人具有律師資格者，不在此限。
上訴人之配偶、三親等內之血親、二親等內之姻親，或上訴人為
法人、中央或地方機關時，其所屬專任人員具有律師資格並經法
院認為適當者，亦得為第三審訴訟代理人。